臺灣高等法院民事裁定　　　　　　　　　96年度抗字第1619號
抗　告　人　武田藥品工業株式會社
　　　　　　Takeda P.
　　　　　　（中文譯名：日商武田藥品工業股份有限公司）
法定代理人　乙○○○○Yas.
代　理　人　黃章典律師
　　　　　　簡秀如律師
相　對　人　中國化學製藥股份有限公司
法定代理人　甲○○
上列當事人間聲請假處分事件，抗告人對於中華民國96年8 月28
日臺灣臺北地方法院96年度智裁全字第23號裁定，提起抗告，本
院裁定如下：
    主  文
抗告駁回。
抗告訴訟費用由抗告人負擔。
    理  由
一、抗告人即債權人於原法院聲請意旨以：抗告人就用於治療糖
    尿病之含Pioglitazone合併醫藥組合及其活性代謝物，享有
    中華民國第135500號及第63119 號發明專利；且抗告人就成
    分為Pioglitazone鹽類之「愛妥糖」（ACTOS）藥品仿單內
    容，享有著作權保護。相對人所產銷成分為Pioglitazone鹽
    酸鹽之「泌特士」（英文藥品名為「Glitos」）藥品及其仿
    單，涉及侵害抗告人前揭專利權及著作權，抗告人依法得請
    求排除及防止。兩造間存有爭執且能以本案訴訟予以確定之
    法律關係，若不排除或防止相對人產銷「泌特士」藥品，及
    重製、散布其藥品仿單之行為，抗告人將遭受重大損害與急
    迫之危險，而有定暫時狀態處分之必要。並聲明：抗告人以
    現金或兆豐國際商業銀行無記名可轉讓定期存單為相對人供
    擔保後，相對人不得為下列行為：
  (一)相對人不得直接或間接、自行或委請他人重製、改作、使用
    或散布如抗告人定暫時狀態假處分聲請狀附件所示仿單，已
    散布之仿單應予全部回收，已重製之仿單應予全部銷毀。
  (二)相對人不得於其藥品成分為Pioglitazone或Pioglitazone鹽
    類之藥品仿單中教示合併使用Pioglitazone或Pioglitazone
    鹽類與Sulfonylurea、Metformin或insulin之合併療法。
  (三)相對人不得直接或間接、自行或委請他人製造、為販賣之要
    約、販賣、使用或進口中文藥品名為「泌特士」或英文藥品
    名為「Glitos」或其他藥品成分為Pioglitazone或Pioglit-
    azone鹽類之藥品。
二、原法院以：(一)抗告人以其仿單著作權遭受侵害為由，請求相
    對人不得直接或間接、自行或委請他人重製、改作、使用或
    散布聲請狀附件所示之仿單，已散布、重製之仿單，應予全
    部回收、銷毀，勝訴之機率較小，抗告人主張有發生重大之
    損害或急迫之危險，即屬未能釋明。(二)相對人並無侵害抗告
    人第135500號及第63119 號專利權之可能，抗告人未能釋明
    其請求及假處分之原因，欠缺定暫時狀態處分之必要性，乃
    駁回抗告人之聲請。
三、抗告意旨略以：
  (一)相對人就其「泌特士」藥品仿單文字、編排等表達方式，與
    抗告人之藥品仿單一致並無異議，且其仿單上所「教示」、
    「建議」之醫藥組合，已落入抗告人第135500號專利之範圍
    。而「泌特士」藥品經人體服用後，將產生屬抗告人第6311
    9 號專利範圍具療效之化合物，均涉及對抗告人權利之侵害
    ，構成侵權行為，兩造間存在「爭執中之法律關係」，且具
    有急迫性，抗告人自得聲請定暫時狀態之處分。
  (二)依藥事法第75條規定，藥品仿單之記載事項，需包括廠商名
    稱及地址、品名及許可證字號、主要成分及含量、適應症、
    副作用及禁忌等，然任何藥廠於法定記載項目下，仍得依自
    由意志決定文字之選用、敘述之編排、語氣之運用等，雖藥
    物成分相同，若由不同人獨立撰寫，必產生不同表達方式之
    仿單，是藥品仿單具備原創性，足以表彰作者之個性及獨特
    性，應認係著作權法所定義之「著作」，其著作權人依法享
    有著作權，經濟部智慧財產局業已著有多則函釋確認，原裁
    定認藥品仿單無原創性，不得為著作權保護之標的，於法不
    合。
  (三)藥政主管機關之行政管理措施，並無意使學名藥廠抄襲原廠
    藥品仿單，否則行政院衛生署何以要求學名藥廠簽具「切結
    書」，保證其仿單絕無與其他廠商之仿單「重複、類似或其
    他糾紛」？
  (四)由關於專利權侵害部分，相對人所涉者主要為民法共同侵權
    行為中之「造意」或「幫助」部分，抗告人已具狀說明，以
    第135500號號專利之「合併療法」而言，直接為「行為」者
    為患者本身，而第63119 號專利之化合物，則係在患者體內
    直接製造、使用，相對人於仿單教示、建議專利合併療法，
    以及提供將直接生成專利化合物之藥品等行為，已構成前述
    造意與幫助，更屬直接侵權行為之前階段行為，本為定暫時
    狀態處分制度所欲預防、排除之標的所在。
  (五)抗告人為定暫時狀態處分之聲請，所本之法律基礎為「排除
    侵害請求權」及「防止侵害請求權」，二者之成立均不以侵
    權人有故意或過失為限。
  (六)定暫時狀態處分有無必要性，應以利益衡量之結果為據，原
    裁定未就兩造之利益作衡量判斷，理由不備。
四、按於爭執之法律關係，為防止發生重大之損害或避免急迫之
    危險或有其他相類之情形而有必要時，得聲請為定暫時狀態
    之處分。前項裁定，以其本案訴訟能確定該爭執之法律關係
    者為限；除別有規定外，關於假處分之規定，於定暫時狀態
    之處分準用之，民事訴訟法第538 條第1 項、第2 項、第53
    8 條之4 分別定有明文。此項定暫時狀態處分，係為避免當
    事人重大損害或防急迫危險，就爭執之法律關係，於當事人
    權利之範圍內形成暫時之法律狀態，予當事人暫時之保護，
    以排除其危險與不安。是聲請定暫時狀態處分之要件，必以
    ：(一)對債務人有請求之權利；(二)須為存在於債權人、債務人
    間之繼續性法律關係，並為債務人所爭執；(三)須為避免重大
    之損害及防急迫之強暴。又定暫時狀態之處分，其爭執之法
    律關係是否存在，固應由本案判決認定之，惟權利存在本身
    與權利存在之釋明既有不同，故債權人為定暫時狀態處分之
    聲請時，仍應就當事人適格之基本要件、爭執之法律關係是
    否存在、是否為避免重大損害或防止急迫之強暴而須就該爭
    執之法律關係定暫時狀態之必要等情事，提出可供法院即時
    調查之證據而為高度之釋明。苟不能釋明此種情事之存在，
    即無就爭執之法律關係定暫時狀態之必要（最高法院22年抗
    字第1099號判例意旨參照）。
五、經查：
  (一)關於抗告人主張相對人侵害其仿單著作權部分：
    1.行政院衛生署依據藥事法第42條「中央衛生主管機關對於
      製造、輸入之藥物，應訂定作業準則，作為核發、變更及
      展延藥物許可證之基準。前項作業準則，由中央主管機關
      定之」規定，訂有「藥品生體可用率及生體相等性試驗基
      準」，其中第3 條及第7 條分別規定「本基準所稱生體相
      等性（Bioequivalence）為二個具有化學相等性之同劑型
      藥品，當以相同條件投與同一組人體時，其藥理效應或有
      效成分吸收進入全身血液循環或作用部位之量與速率，無
      統計學上顯著之差異。」、「試驗之設計與執行應至少包
      括下列各項：(一)受試驗者之選擇：‧‧‧(二)對照藥品：‧
      ‧‧」，當廠商於依該準則規定試驗後，確認所試驗之藥
      品之安全及藥效均與對照藥品（原廠藥品）相同，行政院
      衛生署始准予核發許可證。而依行政院衛生署公告之藥品
      查驗登記審查準則第20條第1 項第3 款規定：「監視藥品
      之學名藥仿單，應依已核准之首家仿單核定方式記載；非
      監視藥品應依原廠仿單據實翻譯。」，如兩種藥品完全相
      同，監視藥品之學名藥仿單，應依已核准之首家仿單核定
      方式記載，此為行政院衛生署管制監視藥品之製造，須與
      原專利藥有相同品質與療效之方法。況既兩種藥品對人體
      試驗結果均相同，其成分、適應症、副作用、用法用量、
      禁忌‧‧‧等自均應相同，仿單相同自屬當然也屬必然，
      若應記載事項（藥事法第75條）之成分、適應症、副作用
      、用法用量、禁忌‧‧‧，等與原廠之仿單記載不同，則
      已為新藥之發明，而非監視學名藥之製造。主管機關行政
      院衛生署分別依據藥事法第39條、第42條所授權訂立，均
      屬法規命令，其位階應與著作權法相等。其既規定監視藥
      品之學名藥仿單，應依已核准之首家仿單核定方式記載，
      相對人因信賴法規而辦理，尚難謂構成著作權之侵害。
    2.仿單之製作目的，係國家為保護消費者之安全，此由藥事
      法明文規定「製造、輸入藥品，應將其成分、規格、性能
      、製法之要旨，檢驗規格與方法及‧‧‧原文和中文仿單
      及樣品，並繳納費用，申請中央衛生主管機關查驗登記‧
      ‧‧」（第39條第1 項）、「申請第1 項藥品查驗登記‧
      ‧‧由中央衛生主管機關以藥品查驗登記審查準則定之」
      （第39條第4 項）、「藥物之‧‧‧仿單‧‧‧應依核准
      ，分別記載左列事項：‧‧‧」（第75條），另於藥品查
      驗登記審查準則第20條第2 款、第3 款、第7 款至第12款
      均定有製作仿單之規範，可見仿單係法律要求衛生主管機
      關核准藥品之製造、輸入利於查驗登記所必須具備之文件
      ，其記載內容須具一定之方式，以表達該藥品之使用方法
      等，且主管機關得以修改。法律規範通過仿單查驗之行政
      步驟，核准藥品許可證，其目的在保護公共衛生及消費者
      之安全，而申請人申請之目的亦僅在獲取藥品許可證，且
      消費者不可能單獨買受仿單。
    3.學名藥既係為保護公共衛生，並促進對社會經濟、技術發
      展及公共利益而被容許並鼓勵製造，若學名藥廠商依法製
      作仿單，仍須得原廠（授權翻譯）或其代理商之同意，將
      形同原廠之專利權無限之延期，而壟斷市場；學名藥製造
      商依法律規定製作仿單，若認係侵害著作權，則學名藥之
      發展將受抑制，進而影響公共利益。相對人之仿單乃依法
      使用，自屬合理使用範圍，不構成著作權之侵害，此有經
      濟部智慧財產局96年5 月11日智著字第09616002040 號函
      「藥品仿單內容如其表達符合著作權法第5 條第1 項第1
      款所規定之語文著作者，固屬於同法第3 條第1 項第1 款
      所稱之著作，惟行政院衛生署依藥事法第39條第4 項規定
      訂定之『藥品查驗登記審查準則』第20條第1 項第3 款規
      定：『監視藥品之學名藥仿單，應依已核准之首家仿單核
      定方式記載；非監視藥品應依原廠仿單據實翻譯。』，故
      藥廠欲製造或輸入學名藥者，依本款規定，應利用（記載
      或翻譯）原廠仿單製作學名藥仿單，經向藥政主管機關行
      政院衛生署申請，獲准許可後，始得製造學名藥。亦即，
      藥廠前述行為，係依藥事法令而為，不構成著作財產權之
      侵害。」（見原法院卷第327 頁）可參。另依卷附行政院
      衛生署就系爭學名藥所發許可證書一覽表（見原法院卷第
      373 頁）所載，另有4 家不同藥廠生產並販售系爭學名藥
      ，且其仿單內容亦均依已核准之首家仿單核定方式記載，
      亦有相對人提出之其他藥廠仿單（見原法院卷第374 頁至
      第379 頁）可稽。除相對人以外，既尚有4 家廠商之仿單
      充斥於藥品市場，抗告人聲請裁定事項，並不具有為防止
      重大損害或避免急迫危險之情，抗告人以其仿單著作權遭
      受侵害為由，請求相對人不得直接或間接、自行或委請他
      人重製、改作、使用或散布上開仿單，已散布之仿單應予
      全部回收，已重製之仿單應予全部銷毀，自不應准許。
  (二)關於抗告人主張相對人侵害其第135500號發明專利權部分：
    相對人所製作之仿單雖記載Pioglitazone合併醫藥組合，惟
    僅單純記載含Pioglitazone藥品合併使用，並未涉及前述藥
    品之特定混和比例。而依專利法第58條規定，混和二種以上
    醫藥品而製造之醫藥品或方法，其專利權效力不及於醫師之
    處方或依處方調劑之醫藥品。上開藥品屬於醫師處方用藥，
    如無醫師處方不得調劑，藥品之調劑混和，自不受抗告人前
    開專利權之拘束，而無侵害該專利權之可能，不應准許定暫
    時狀態之處分。
  (三)關於抗告人主張相對人侵害其第63119 號發明專利權部分：
    發明專利之要件，必須為專利法保護之發明標的及同時具備
    新穎性，進步性與產業可利用性。抗告人自承含有Pioglita
    -zone藥物攝入體內後，會自行代謝為類似抗告人所有之第6
    3119號發明專利之物質，則任何服用含有非專利Pioglitazo
    -ne藥物之人，均會於人體內自然產生類似抗告人所有之第6
    3119號發明專利之物質。醫事檢驗人員祇須採取含有非專利
    Pioglitazone藥物之服用者檢體，經過精密儀器分析，均會
    發生與抗告人所享有第63119 號發明專利產生之相似活性代
    謝物質，自不屬於專利法保護之發明標的，且無新穎性可言
    。
  (四)按債權人聲請假處分之目的，固為防止債務人繼續侵害債權
    人之權利，避免債務人之不法行為損害債權人之權利及營業
    利益，惟法院核准假處分之內容，亦必須考量執行可能與確
    定之原則，避免執行內容過於空泛，導致執行人員判斷之困
    擾，而造成其他不必要之糾紛。本件抗告人提起抗告意旨另
    聲請禁止相對人「不得直接或間接、自行或委請他人重製、
　  改作、使用或散布與抗告人其他著作內容相同或近似之仿單
    」，查其內容過於廣泛、不明確，於實施執行程序時執行人
    員勢將無從予以執行，與執行標的須合法、可能、確定之原
    則不符。抗告人此部分之聲請，自屬無據，不應准許。
六、綜上所述，抗告人未能釋明其請求及假處分之原因，且其主
    張與相對人間爭執之法律關係，欠缺定暫時狀態處分之必要
    性，自無庸就兩造之利益為衡量。抗告人雖陳明願供擔保，
    尚不足以補釋明之不足。原法院以抗告人之聲請與民事訴訟
    法第538 條規定不符，駁回其定暫時狀態處分之請求，核無
    不合。抗告意指摘原裁定不當，求予廢棄，為無理由，應予
    駁回。
據上論結，本件抗告為無理由，爰裁定如主文。
中　　華　　民　　國　　96　　年　　10　　月　　29　　日
                    民事第十二庭
                        審判長法　官  陳駿璧
　　　　　　　　  　　　　　　法　官  王仁貴
　　　　　　　　　  　　　　　法　官  王麗莉
正本係照原本作成。
本裁定除以適用法規顯有錯誤為理由，並經本院許可外，不得再
抗告。如提起再抗告，應於收受後10日內委任律師為訴訟代理人
向本院提出再抗告狀。並繳納再抗告費新台幣１千元。
中　　華　　民　　國　　96　　年　　10　　月　　30　　日
　　　　　　　　　　　　　　  書記官  劉美垣
